臺北高等行政法院判決
　　　　　　　　　　　　　　　92年度訴字第05419號
　　　　　　　　　　　　　　　.
原　　　告　素之王食品有限公司設嘉義縣中埔鄉○○街
　　　　　　　　　　　　　　　.
代　表　人　甲○○（董事）
訴訟代理人　丙○○
被　　　告　經濟部智慧財產局
代　表　人　蔡練生（局長）
訴訟代理人　乙○○
上當事人間因服務標章事件，原告不服經濟部中華民國92年10月
8日經訴字第09206221180號訴願決定，提起行政訴訟，本院判決
如下：
　　主  文
原告之訴駁回。
訴訟費用由原告負擔。
　　事  實
一、事實概要：原告於民國（下同）90年10月26日以「VEGGIE
    KING」服務標章，指定使用於商標法施行細則第四十九條所
    定商品及服務分類表第42類之飲食店、小吃店、冰果店、咖
    啡廳、自助餐店、外燴服務，向被告申請註冊（下稱系爭服
    務標章，圖樣如附圖所示）。案經被告審查，認本件服務標
    章圖樣為所指定使用服務之有關說明，應不予註冊，於92年
    6月6日以服務標章核駁第0000000號審定書為本件服務標章
    之註冊申請應予核駁之處分。原告不服，提起訴願，遭決定
    駁回，遂提起行政訴訟。
二、兩造聲明：
    (一)原告之聲明：
      訴願決定及原處分均撤銷。
    (二)被告之聲明：
      如主文所示。
三、兩造之爭點：
    系爭服務標章是否有核駁審定時商標法第77條準用第37條第
    10款規定之情事，而不得註冊？
    (一)原告主張：
      1.按「商標或標章圖樣上之文字、圖形、記號、顏色組
        合或其聯合式，係表示申請註冊商標所使用商品之形狀
        、品質、功用、通用名稱或其他說明者，不得申請註冊
        」，固為商標法第37條第10款所明定，惟所謂「商品之
        說明」，係指以普通、直接而顯明之方法加以說明而言
        ；所謂「習慣上所通用」，係指一般製造經銷該項商品
        者所共同使用或同業間就同類之商品已有反覆使用之事
        實，而商標圖樣之文字、圖形是否足以說明商品本身，
        應由觀察其文字、圖形等與商品之關係如何定之，並非
        如名稱、形狀等以習慣上所通用者為限。
      2.查系爭服務標章「VEGGIE KING」之創作由來乃因原告
        之創辦人「王月英」從事素食事業已達20餘年，其一手
        創造出素食王國的江山，在南台灣可謂數一數二，原告
        目前擁有30多輛外燴專車、數十名取得國內認證的專業
        廚師及數百名訓練有素的服務團隊，具備一天辦3千桌
        以上的經驗與能力，原告為提升素食飲食文化，讓素食
        變成養生的健康食品，故與嘉義大學簽訂合作契約，推
        出一系列養生素食產品，觀之現今市場上對推廣素食不
        遺餘力之業者，首推原告無疑，故同業間皆以「VEGGIE
        KING」相稱，蓋其創辦人「王月英」姓「王」，故此乃
        名實相符之最佳名稱。
      3.次查，原告以「VEGGIE KING」為商標名稱申請註冊於
        他類產品，經被告核准註冊者，實不乏其例，如服務標
        章註冊第175700號及商標註冊第0000000、0000000、
        0000000、0000000、0000000、999998、999999、
        0000000、0000000、0000000、0000000、175699、
        0000000號等計14件，由此可證，「VEGGIE KING」標章
        名稱早為被告多數委員所認同，其非屬商品之說明，亦
        非為所指定服務之有關說明服務，理至明灼！
      4.本案之爭點為被告認為系爭服務標章「VEGGIE KING」
        有違註冊當時商標法第37條第10款「商標或標章圖樣上
        之文字、圖形、記號、顏色組合或其聯合式，係表示申
        請註冊商標所使用商品之形狀、品質、功用、通用名稱
        或其他說明者，不得申請註冊」，而予以核駁，被告主
        觀認為「本案服務標章圖樣上之『VEGGIE KING』為『
        素食者大王』之意，以之作為標章圖樣，指定使用於飲
        食店、小吃店、冰果店、咖啡廳、自助餐店、外燴等服
        務，為所指定服務之有關說明服務，應予核駁」，對此
        論點原告甚感不平，蓋以「KING」或「大王」為商標名
        稱者比比皆是，如前舉之「新百齡排骨大王」、「台中
        漢堡大王」、「日月奶茶大王」、「李記餛飩大王」、
        「比薩王」、「骨頭大王」及「CHICKEN KING」、「
        KALE KING」、「TOMATO KINGDOM」、「ORANGE KING」
        外，尚有：
        (1)同樣以「VEGGIE」作為商標名稱申請註冊於素食產品
          者，如「VEGGIE MASTER」、「VEGGIE CHEF」、「
          MR. VEGGIE」等計5件。
          由此可證，以「VEGGIE」搭配其他英文字作為商標名
          稱者，係可作為商標名稱乃無庸置疑。
        (2)以「KING」字為商標名稱者，如「COFFEE KINGDOM」
          、「HAPPY KING」、「CANDY KING」、「CHICKEN
          KING」、「GREEN KING」、「BURGER KING」、「CAT
          KING」、「PEARL KING」、「LION KING」、「POPA
          KING」等。
        由此可知，「KING」字本身若搭配其他字者，亦可作為
        商標名稱，尤其就「CANDY KING」商標而言，係使用於
        便利商店、食品及飲料零售，該零售店必然銷售有糖果
        之產品，則其「CANDY KING」商標與本案之「VEGGIE
        KING」商標相同之處即皆以食品之名稱搭配「KING」字
        作為商標，類此案例，如「CHICKEN KING」商標使用於
        肉類零售服務，「BURGER KING」使用於餐廳業等，既
        然該等商標皆無致使消費者將其與商品或服務類別產生
        聯想，則可凸顯本案系爭商標理應註冊之合法性。
        (3)以「王」字作為商標名稱者，如「手打王」、「漫
          王」及「素王」。
          該「手打王」商標係使用於麵類產品，然消費者並未
          將其與「手打麵」產生聯想，至於「漫  王」係使用
          於書籍出租服務，然其亦可獲得消費者之認同而獲准
          註冊，最特別的是「素王」商標，其獲准註冊於「餐
          廳服務」、「超級市場」及其他「香精油、沙拉油、
          麵條、麵粉、麵包、乳粉、冰淇淋、肉鬆、調味醬」
          等產品計11件，若依舉重明輕之法理而言，國內消費
          者係以國文為主，該「素王」（服務標章註冊第
          66755號）標章早於82年即已使用於餐廳服務，然其
          並未致使消費者將其認為與所指定服務之說明有關，
          何況本件系爭服務標章係為國人較不熟悉之英文「
          VEGGIE KING」（與中文相較之結果），此點益加凸
          顯本案理應註冊之合法性。
      5.事實上一般使用商標或標章者，均喜使用與商品或營
        業項目較具關連之文字或圖形，使消費者從商標或標
        章上可窺知屬何類商品或服務，便於拓展銷售，所以
        總是想盡辦法用迂迴間接模稜之文字或圖形，作為商
        標或標章，如使用於麵條之「料理師」商標、植物生
        長激素之「土豆王」商標、麵條之「麵王」商標、人
        造肉之「素之王」商標、飲食店之「麵匠」標章及餐
        宿之「大胃王」標章等，就本案而言，「VEGGIE
        KING」純係同業間對原告之稱呼，徵之於類似商標實不
        乏其例，如餐飲業之「豆漿鄭」、小吃店之「牛肉福」
        、輪胎產品之「鯊魚王」及肥料產品之「玉米王」等，
        由此可証，若消費者已可認識其為表彰商品或營業項目
        之標識，則應無商標法第37條第10款規定之適用，是所
        無疑！
      6.原告在此另提供原告之關係企業「素天下實業有限公司
        」所獲准註冊之4件商標「天恩素齋天地TEN IN VEGGIE
        KING」、「天恩素食天地TEN IN VEGGIE KING 」於食
        品零售及便利商店之服務，該等商標名稱中皆有與本案
        系爭商標名稱相同之「VEGGIE KING」存在之情形，由
        此可證，被告他類審查委員多數亦認同系爭服務標章名
        稱並無違首揭法條之規定乃為不爭事實，尤其原告於起
        訴時已聲明將系爭商標之「VEGGIE」字為不專用，實質
        上已消除本案最具爭議性之部分，然被告仍認為有違首
        揭條款之規定，顯然被告對本案所為之審定明顯過於嚴
        苛，有違其一貫公正客觀之審查精神，實欠允當。坦言
        之，被告並未提出相關資料證明系爭服務標章為所指定
        服務之有關說明亦或為餐廳業界所普遍使用之事實，僅
        憑其主觀之認定有違商標法第37條第10款之規定，如何
        讓人心服，請將原處分及訴願決定撤銷，以昭公允，並
        維原告之合法權益。
    (二)被告主張：
      1.按「凡文字、圖形、記號、顏色組合或其聯合式，係表
        示申請註冊標章所使用服務之品質、功用、通用名稱或
        其他說明者」，不得申請註冊，為核駁處分時商標法第
        77條準用同法第37條第10款所明定。所謂「服務之說明
        」係指標章圖樣之文字、圖形、記號、顏色組合或其聯
        合式，依社會一般通念如為服務本身之說明，或與服務
        本身之說明有密切關聯者，即不得申請註冊，不以一般
        提供該項服務者所共同使用為必要。本件原告申請註冊
        之「VEGGIE KING」，為素食者大王之意，以之作為標
        章指定使用於飲食店、小吃店、冰果店、咖啡店、自助
        餐店、外燴等服務，難謂無使一般消費者對該服務內容
        產生直接聯想，為所指定服務之相關說明，自有首揭法
        條之適用。
      2.至原告稱其以同一「VEGGIE KING」標章圖樣申請註冊
        於他類商品或服務共計核准註冊14件，並舉其他「新百
        齡排骨大王」、「台中漢堡大王」、「日月奶茶大王」
        、「李記餛飩大王」‧‧‧、「料理師」、「土豆王」
        ‧‧‧等核准註冊之諸案例，或專用期已屆滿消滅，或
        已聲明放棄部分專用權，或非直接明顯表示所指定服務
        之說明，均與本件案情有別，自不得相提並論，執為本
        件服務標章應准予註冊之論據，併予指明。是被告依法
        核駁其註冊之申請，並無不合。
　　理  由
一、按服務標章圖樣上之文字、圖形、記號、顏色組合或其聯合
    式，係表示申請註冊服務標章所使用服務之性質、品質、功
    用、通用名稱或其他說明者，不得申請註冊，為商標法第77
    條準用第37條第10款所明定。而服務標章圖樣之文字、圖形
    、記號、顏色組合或其聯合式，依社會一般通念，如為服務
    本身之說明或與服務本身之說明有密切關聯者，即有該款不
    得申請註冊之適用。
二、本件原告於90年10月26日以「VEGGIE KING」服務標章，指
    定使用於商標法施行細則第49條所定商品及服務分類表第42
    類之飲食店、小吃店、冰果店、咖啡廳、自助餐店、外燴服
    務，向被告申請註冊，案經被告審查，認系爭服務標章圖樣
    上之外文「VEGGIE KING」，為素食者大王之意，以之作為
    標章圖樣，指定使用於飲食店、小吃店、冰果店、咖啡廳、
    自助餐店、外燴等服務，為所指定服務之有關說明，乃依商
    標法第77條準用第37條第10款及第43條之規定，為系爭服務
    標章之註冊申請應予核駁之處分。原告不服，依序提起訴願
    、行政訴訟，兩造之主張各如事實欄所載，其爭點厥為系爭
    聯合服務標章是否有核駁審定時商標法第77條準用第37條第
    10款規定之情事，而不得註冊？
三、經查，本件原告申請註冊之「VEGGIE KING」服務標章圖樣
    ，係由外文「VEGGIE KING」所組成，原告於本件訴訟中雖
    將其中之「VEGGIE」聲明不在專用之內，惟圖樣上之「
    VEGGIE KING」係一不可分割完整獨立之名詞，中譯為「素
    食者大王」，以之作為服務標章圖樣，指定使用於飲食店、
    小吃店、冰果店、咖啡廳、自助餐店、外燴等服務，自易使
    消費者對其所表彰之服務產生直接之聯想，顯然為其所指定
    服務之內容及性質之說明。至原告訴稱其以同一「VEGGIE
    KING」標章圖樣申請註冊於他類商品或服務共計核准註冊14
    件，並舉其他「新百齡排骨大王」、「台中漢堡大王」、「
    日月奶茶大王」、「李記餛飩大王」‧‧‧、「料理師」、
    「土豆王」、「素王」‧‧‧、「CHICKEN KING」、「KALE
    KING」‧‧‧「VEGGIE MASTER」、「VEGGIE CHEF」‧‧‧
    、「COFFEE KINGDOM」、「CANDY KING」‧‧‧等核准註冊
    之諸案例，或專用期已屆滿消滅，或其指定使用之範疇不同
    ，或非直接明顯表示所指定服務之說明，均與本件案情有別
    ，自不得相提並論；況基於商標審查個案拘束原則，亦不得
    比附援引，執為系爭服務標章應准予註冊之論據。從而，被
    告以系爭服務標章之申請註冊有首揭商標法第77條準用第37
    條第10款規定之情事，而為核駁之處分，揆諸前揭規定及說
    明，洵無違誤，訴願決定予以維持，亦無不合。原告訴請撤
    銷，為無理由，應予駁回。
據上論結，本件原告之訴為無理由，依行政訴訟法第98條第3項
前段，判決如主文。
中　　華　　民　　國　　93　　年　  12　　月　 29  　 日
                      第一庭審判長法　官  徐瑞晃
           　　　　　  　　　　   法　官  蕭惠芳
           　　　　　　  　　　   法　官  李得灶
上為正本係照原本作成。
如不服本判決，應於送達後20日內向本院提出上訴狀並表明上訴
理由，如於本判決宣示後送達前提起上訴者，應於判決送達後20
日內補提上訴理由書（須按他造人數附繕本）。
中　　華　　民　　國　　94　　年　 　1　　月　　5　　 日
            　　　　　　      　　書記官  陳清容
